最高法院刑事判決　　　　　　　　　　　　　　　九十一年度台上字第一三六八號
　　上　訴　人　甲○○
　　選任辯護人　王炯棻律師
右上訴人因貪污案件，不服台灣高等法院高雄分院中華民國九十年十二月十二日第二
審判決（九十年度上訴字第一三○九號，起訴案號：台灣高雄地方法院檢察署八十九
年度偵字第二○二四八號），提起上訴，本院判決如左：
    主  文
原判決撤銷，發回台灣高等法院高雄分院。
    理  由
本件原判決認定：上訴人甲○○自民國八十六年二月間起至八十九年六月八日止，在
高雄市政府環境保護局（下稱環保局）旗津區清潔隊擔任辦事員，負責承辦該清潔隊
員退休撫恤金、不休假加班費、考績獎金製發、人事獎懲綜合性公文、差假、勤惰管
理、財產管理及結算油料等工作，為依據法令從事公務之人員。其中關於退休人員之
考績獎金、不休假加班費領取程序，係由上訴人依據退休人員名冊製作印領清冊，記
載退休人員姓名、差假日數、金額及退休日期等，交由環保局人事室審核，經核定後
，由會計室據以開立付款憑單，送交總務室出納人員辦理付款。待出納人員通知核撥
後，即由上訴人或其同事前往領取現款，再由上訴人以匯款或現金發放方式轉給印領
清冊所載之人員。上訴人於匯款或轉發前，係本於職務而持有該非公用私有財物。詎
上訴人竟意圖為自己不法之所有，於八十八年九、十月間，向環保局總務室出納人員
領取已退休之清潔隊員陳蔡島等人，如原判決附表一編號一至四所示之考績獎金、不
休假加班費共新台幣（下同）十八萬一千四百二十八元後，除將其中十萬元轉借給不
知情之同事劉壁青，餘款亦加以侵占挪為私用。至八十九年二、三月間，陳蔡島等人
因尚未領得款項，乃向上訴人催討，上訴人為掩飾犯行，竟以「尚未核發入帳」或「
已包含於退休金發給」或「誤轉至他人帳戶」等理由搪塞。直至八十九年二月以後，
劉壁青已償還借款，上訴人亦陸續湊足部分款項，方於原判決附表一編號一至四所示
之日期，清償陳蔡島等人如原判決附表一編號一至四所示之金額，且於法務部調查局
高雄市調查處（下稱高雄市調處）詢問時，自白犯罪等情。因而撤銷第一審判決，改
判論處上訴人依據法令從事公務之人員，侵占職務上持有之非公用私有財物罪刑，固
非無見。
惟查：(一)有罪之判決書，須將認定之犯罪事實詳記於事實欄，然後於理由內逐一說明
其憑以認定之證據，使事實與理由兩相一致，方為合法。原判決事實記載，上訴人侵
占之金額合計為十八萬一千四百二十八元；乃理由卻說明，上訴人侵占之金額為十九
萬八千八百二十八元（見原判決第十七面第十五行）。其事實之認定與理由之說明，
不相適合，自有理由矛盾之違誤。(二)貪污治罪條例第八條第二項前段規定，犯第四條
至第六條之罪，在偵查中自白，如有所得並自動繳交全部所得財物者，減輕其刑。原
判決以：上訴人至八十九年二月以後，已於原判決附表一編號一至四所示之日期，清
償陳蔡島等人如原判決附表一編號一至四所示之金額，且於高雄市調處詢問時，自白
犯罪，爰依貪污治罪條例第八條第二項後段規定，減輕其刑。惟依原判決附表一記載
，編號二部分計侵占五萬八千四百七十五元（即三○四九五元加二七九八○元），已
償還五萬四千六百二十八元（即五二六二八元加二○○○元），尚不足三千八百四十
七元；編號三部分計侵占五萬八千四百七十五元（即三○四九五元加二七九八○元）
，已償還三萬五千零八十四元（即二三一八二元加九三○二元加二六○○元），尚不
足二萬三千三百九十一元。究竟上訴人是否確已自動繳交（或償還）「全部」所得財
物？原審未予究明，即逕依上開規定減輕其刑，已嫌速斷。又原判決將貪污治罪條例
第八條「第二項前段」，誤載為「第二項後段」；並於無加重其刑之情況下，贅載「
先加後減」字樣（見原判決第十一面第二行、第三行），亦有未合。另原判決附表一
編號二備註欄所載「五萬二千百二十八元」，諒係「五萬二千六百二十八元」之誤，
併此指明。(三)貪污治罪條例第十條第一項、第二項規定，犯第四條至第六條之罪者，
其所得財物，應予追繳，並依其情節分別沒收或發還被害人；前項財物之全部或一部
無法追繳時，應追徵其價額，或以其財產抵償之。依據原判決附表一編號二、三記載
，上訴人所侵占及已償還之金額，如果無訛，則尚有三千八百四十七元及二萬三千三
百九十一元未自動繳交（償還），已見前述。原判決未就該部分，依上開規定諭知追
繳發還被害人，如全部或一部無法追繳時，以其財產抵償之，亦有未合。以上或為上
訴意旨指摘所及，或為本院得依職權調查之事項，應認原判決有撤銷發回更審之原因
。又原判決說明不另為無罪諭知部分，基於審判不可分原則，併予發回。另貪污治罪
條例第二條前段規定：「依據法令從事公務之人員，犯本條例之罪者，依本條例處斷
」，屬於身分犯之一種。原判決論結欄，未引用貪污治罪條例第二條前段，亦有疏漏
，併此指明。
據上論結，應依刑事訴訟法第三百九十七條、第四百零一條，判決如主文。
中      華      民      國    九十一    年      三      月     十四     日
                              最高法院刑事第十一庭
                                  審判長法官  呂  潮  澤
                                        法官  白  文  漳
                                        法官  陳  世  雄
                                        法官  孫  增  同
                                        法官  林  開  任
      右正本證明與原本無異
                                              書  記  官
中      華      民      國    九十一    年      三      月     十九     日
